【裁判字號】    87,簡上,616
【裁判日期】    901205
【裁判案由】    確認本票債權不存在
【裁判全文】
臺灣台北地方法院民事判決  八十七年簡上字第六一六號
    上  訴  人  乙○○
                甲○○
    被  上訴人  丙  ○
右當事人間確認本票債權不存在事件，上訴人對於中華民國八十七年六月五日本院新
店簡易庭八十五年度店簡字第一四二號第一審判決提起上訴，本院判決如左：
    主      文
原判決關於駁回上訴人乙○○部分，及該部分訴訟費用之裁判均廢棄。
右開廢棄部分，確認被上訴人對於上訴人乙○○就附表所示本票（即臺灣臺北地方法
院八十四年度票字第二一五三號本票准許強制執行民事裁定所示之本票）債權不存在
。
其餘上訴駁回。
第一、二審訴訟費用由上訴人甲○○負擔二分之一，餘由被上訴人負擔。
    事      實
甲、上訴人方面：
一、聲明：
（一）原判決廢棄。
（二）確認被上訴人對於上訴人就附表所示本票（即臺灣臺北地方法院八十四年度票
      字第二一五二三號民事裁定所示本票）新台幣二百七十萬元之債務不存在。
二、陳述：除與原審宣示判決筆錄所載者相同茲予引用外，補稱：
（一）按確認法律關係不存在之訴，如被告主張其法律關係存在時，應由被告負舉證
      責任；又票據為無因證券，僅票據作成前之債務關係，無庸證明其原因而已，
      至於票據本身是否真實，即是否為發票人所作成，應由票據債權人負證明之責
      ，此觀民事訴訟法第二百七十七條規定之法理至明（最高法院四十二年台上字
      第字一七○號及五十年台上字第一六五九號判例參照）。茲查被上訴人既主張
      系爭本票為上訴人所親自簽發，即應負舉證責任，並應證明伊對上訴人確實有
      債權存在，始符規定，被上訴人始終無法證明系爭本票確為上訴人所簽發，原
      判決竟主觀臆斷系爭本票上之「甲○○」、「乙○○」簽名，均為上訴人甲○
      ○一人所為，實有未合。
（二）按票據執票人自認其執有票據之原因為消費借貸時，對其已交付借款之事實，
      應負舉證責任，上訴人係主張系爭本票之債權不實在而提起本件訴訟，請求確
      認被上訴人對於上訴人之系爭本票債權不存在，而被上訴人既自認系爭本票為
      上訴人因借款而簽發，自應就該借款已交付之利己事實負舉證責任（最高法院
      七十六年度台上字第一五號判決參照）。查被上訴人對其主張系爭本票係甲○
      ○兄弟向伊借款三百七十萬元而簽發乙節，始終未能明確舉證以實其說，自不
      能僅憑與被上訴人有密關係之蔡鈴芬所作含糊籠統之片面說詞，遽將其與李進
      益、朱文財間之債務糾葛扯到上訴人身上，何況，被上訴人對於如何出借款項
      之主張，以及如何簽發系爭本票交付之情形，前後所陳並不一致，亦與蔡鈴芬
      之證詞顯有出入，足見被上訴人之主張與抗辯內容，全不實在，謹略陳如左：
  １、被上訴人於八十五年四月十六日原審調查時，主張系爭本票係李進益、甲○○
      向伊借款而簽發，上訴人等係在新店市○○路七六巷二十五號二樓之丙○住處
      親自簽名蓋章，上訴人乙○○只是擔保借款而已云云；惟被上訴人在訴外人李
      進益另案訴請確認本票（面額一百萬元）債權不存在事件（八十五年店簡字第
      一號）於八十五年一月二十三日庭訊時，當庭主張係李進益向伊借款三百七十
      萬元，而交付面額一百萬元之本票及二百七十萬元之本票各乙紙，兩紙本票係
      一起交付給被上訴人云云，已與其在本案所陳之情形不同，更與被上訴人在原
      審提出之八十五年五月六日答辯狀中所陳，李進益係於八十二年十二月七日向
      伊借款三百七十萬元，嗣於八十四年二月四日由李進益等人簽發面額一百萬元
      本票，於八十三年十二月十一日由甲○○等人簽發面額二百七十萬元本票交給
      被上訴人之情，大相逕庭，足見被上訴人之主張，絕不足取。
  ２、被上訴人於八十五年一月十九日在刑事告訴朱文財、李進益等人詐欺案件（台
      北地檢署八十五年偵字第五六二號）偵查時，當庭指稱係朱文財以僑義有限公
      司名義於八十三年二月間向伊借款三百七十萬元，而交付一百萬元本票及二百
      七十萬元本票二紙云云，顯與被上訴人上述所指伊取得系爭本票之情形，以及
      被上訴人在上開八十五年店簡字第一號案件中所指系爭本票係由李進益等人簽
      發向伊借款三百七十萬元之情節，均大異其趣；更與被上訴人在上揭答辯狀中
      所陳借款給李進益後，再分別簽發本票交伊擔保之情節，亦不相符。茲在原審
      八十六年三月二十七日庭訊時，卻更辯稱「是我拿土地去貸款，借給原告（即
      上訴人），原告開本票給我，錢是在蔡代書處交給原告」云云，實係信口雌黃
      ，胡亂抗辯，更見被上訴人所辯內容，絕非真實。
  ３、關於三百七十萬元借款之交付情形，被上訴人在上揭八十五年店簡字第一號事
      件八十五年一月二十三日庭訊時，陳稱：「（共借）三百七十萬元，現金一次
      一百萬元，一次二百七十萬元，分二次我交給李進益，蔡代書．．都有看到」
      云云，顯與蔡鈴芬在同案八十五年二月十三日庭訊時所證「是丙○用土地來貸
      款三百七十萬元幫原告（指李進益）還錢，原告才開此本票給被告（指丙○）
      擔保」之情節，已有不符；更與被上訴人在同案所提八十五年一月二十三日答
      辯狀所辯該三百七十萬係由李進益、朱文財等拿去塗銷伊等名義之抵押登記後
      ，才開立一百萬元及二百七十萬元本票予敷衍之情形，顯有出入，足見被上訴
      人所辯不實。
  ４、被上訴人於八十六年七月一日原審庭訊時，陳稱系爭本票係由朱文財、張素英
      、甲○○、乙○○等四人當場一起簽名而交付給伊者云云，此與其本人前述所
      陳之情形，以及與蔡鈴芬所證之情節，均大相逕庭，而且與其本人於九十年一
      月九日庭訊時所陳：「二百七十萬元本票，開票當時就改了年度，改的人是朱
      文財．．朱文財找甲○○和李進益及朱文財的妻子，總共四人，在我家開的本
      票」云云，不相符合，尤見被上訴人係故意將上訴人乙○○下水而為不實之主
      張。
  ５、與被上訴人關係頗為密切之訴外人代書蔡鈴芬曾於八十四年六月十日，持用系
      爭本票具狀對朱文財、甲○○二人聲請假扣押，略稱「債務人朱文財、甲○○
      於八十二年十二月八日向債權人蔡鈴芬借得新台幣二百七十萬元，借期至八十
      三年十二月十日止」云云，有假扣押聲請狀可按，依此事證，可以證明左列事
      實：
    (1)系爭本票之真正執票人為蔡鈴芬，並非被上訴人，伊等勾串而由被上訴人出面
      偽充執票人聲請裁定強制執行，甚為明顯，參諸上揭各項事證，可以證明被上
      訴人根本非系爭本票之債權人，對於上訴人根本無任何債權存在。
    (2)依上開假扣押聲請狀內容觀之，系爭本票之發票日為八十二年十二月八日，絕
      非如蔡鈴芬附合之八十三年十二月八日及被上訴人所陳「簽發本票時，當場由
      朱文財將八十二改為八十三（年）」。徵諸被上訴人在本案所指系爭本票及另
      一紙一百萬元本票，係共同向伊借款三百七十萬元之陳述內容，以及另一紙一
      百萬元本票發票日為八十三年二月四日，到期日為八十三年三月四日，相距一
      個月之事實，果真系爭本票之發票日為八十三年十二月八日而非八十二年十二
      月會，何以距其到期日只有二日，何以又與另紙一百萬元本票所載發票日及到
      期日相距甚遠？被上訴人始終無法作圓滿解釋，顯見其偽。
    (3)依經驗法則判斷，系爭本票應係蔡鈴芬所執有（因其與朱文財等人之債權債務
      關係而執有），由蔡鈴芬聲請假扣押後，將系爭本票交由丙○出面聲請本票裁
      定，而將發票日期之年份，由八十二塗改為八十三（系爭本票年份，顯有經過
      塗改，業經丙○及蔡鈴芬自認在卷），因此，姑不論系爭本票是否為上訴人所
      簽發，以及被上訴人與朱文財、李進益間之債權債務關係如何，均與上訴人無
      涉（尤其是乙○○），被上訴人對於上訴人根本無系爭本票所載之債權存在，
      蔡鈴芬基於自身之利益，在原審作證時偽稱系爭本票係丙○委託伊聲請假扣押
      一節，根本與實情不符，更與卷證資料不合（果係受託辦理，不會表明伊本人
      為債權人云云），顯不足取。
  ６、關於被上訴人就與系爭本票有關而在庭訊時之多次陳述及書狀內容，均係陳述
      相關之事實，並非就法律關係及性質而為主張，因此，依其多次陳述之事實內
      容，前後顯不相符或互有矛盾之情形觀之，足見其在本案所辯系爭本票係上訴
      人向伊借款二百七十萬元而為簽發一節，純屬謊言，伊訴訟代理人為掩飾而解
      為「被上訴人不識字，知識水準較低，．．依其知識水平即難期對本事件有一
      精準之描述，遑論對法律事實及性質之主張，是縱其陳述前後稍有出入，並不
      影響相關證據所呈現之事實」云云，實不足取。
（三）被上訴人向檢察官提出告訴而指控訴外人朱文財涉嫌詐取本案三百七十萬元款
      項，係謂朱文財、李進益等向伊詐得共同投資房地產之「投資款」三百七十萬
      元，其同夥人蔡鈴芬付書亦附合其言而證稱該三百七十萬元為投資款；惟在本
      案卻辯稱該三百七十萬元係上訴人向伊借款，系爭二百七十萬元本票，係三百
      七十萬借款中之部分借款云云，顯見其胡亂主張抗辯之一斑。茲查上開刑事確
      定判決（臺北地方法院八十五年度字易第七六六五號及臺灣高等法院八十七年
      上字第六○七七號）一致認定該三百七十萬元乃係朱文財與被上訴人合夥投資
      房地產而向銀行抵押貸款之款項，並非朱文財向被上訴人所借貸之借款，此業
      經朱文財與被上訴人在刑案時一致供述在卷。由此更見，被上訴人確無出借系
      爭本票二百七十萬元款項給上訴人之事實，兩造間根本無系爭本票所載二百七
      十萬元債權債務存在。
（四）被上訴人雖具狀援用另案（八十五年簡上字第四六七號）判決，主張本件票據
      之原因事實，業經該案確定判決，確認票據原因關係存在云云，惟查：
  １、上開另案判決係認定李進益簽發之一百萬元本票，與被上訴人之持有本票有原
      因關係存在，此尚與 本件上訴人乙○○、甲○○無涉。
  ２、上開另案判決之判斷結果，與前揭刑事判決及另案臺灣高等法院八十六年上易
      字第九九九號（台北地方法院八十五年易字第三二六九號）刑事判決之認定結
      果，截然不同，自難為憑。
  ３、被上訴人既然抗辯系爭本票係朱文財、李進益向其借款三百七十萬元時所交付
      云云，則兩紙本票之發票日應均為同一日，始合事理，何以另紙一百萬元本票
      之發票日為八十三年二月四日，到期日為八十三年三月四日，而系爭本票之發
      票日為八十二年十二月八日（嗣又塗改為八十三年十二月八日），到期日則為
      八十三年十二月十日，兩者之發票日及到期日均相隔甚久，顯違事。何況系爭
      本票並非上訴人所簽發而交付被上訴人者，究竟朱文財、李進益有無向被上訴
      人借款，均與上訴人無涉。至於被上訴人任意抗辯系爭本票係乙○○為擔保該
      二百七十萬元借款云云，根本無任可證明可資證明，憑空主張顯不足取，因此
      被上訴人所提上開另案李進益敗訴之民事判決，應與本案上訴人無涉。
（五）要之，系爭本票確非上訴人所簽發一節，業經上訴人一再陳明，被上訴人既主
      張系爭本票為上訴人所親自簽發，依最高法院四十二年台上字第一七○號及五
      十年台上字第一六五九號號判例意旨，即應負舉證責任，並應證明伊對上訴人
      確有債權存在，始符規定。且依最高法院七十三年度第一次民事庭會議決議之
      意旨，被上訴人既抗辯系爭本票係李進益、甲○○兄弟向伊借款而交付，則對
      於借款交付之事實，即應負舉證責任，否則，即應受敗訴之判決，茲查被上訴
      人始終無法具體舉證證明確有借款給上訴人而收受本票之事實，且無法證明系
      爭本票確為上訴人所簽發，空言主張上訴人應負發票人之責任，顯然無據。原
      判決未經任何專業機構鑑定，卻憑主觀看法，臆斷系爭本票上之「甲○○」字
      跡與上訴人甲○○當庭書寫之字跡相同，且系爭本票上「乙○○」字跡，亦為
      甲○○所為云云，不但亳無憑據且與被上訴人所指「乙○○」字跡為上訴人乙
      ○○所親簽署之主張，亦不相符，足見上開論斷，純為原審法院之主觀臆斷，
      實有合，原判決駁回上訴人之請求，自有違誤。
三、證據：除援用第一審所提證據外，補提：最高法院七十六年台上字第一五號民事
    判決影本、臺北地方法院八十五年度店簡字第一號八十五年一月二十三日言詞辯
    論筆錄影本、被上訴人八十五年五月六日答辯狀影本、原審八十六年三月二十七
    日言詞辯論筆錄影本、台北地方法院八十五年店簡字第一號八十五年二月十三日
    言詞辯論筆錄影本、被上訴人八十五年一月二十三日答辯狀影本、原審八十六年
    七月一日言詞辯論筆錄影本、蔡鈴芬聲請假扣押狀影本、台北地方法院八十五年
    易字第七六六五號及臺灣高等法院八十七年上易字第六○七七號刑事判決各一件
    、台北地方法院八十五年簡上字第四六七號民事判決節本乙件等件為證。
乙、被上訴人方面：
一、聲明：上訴駁回。
二、陳述：除與原審宣示判決筆錄書所載者相同茲予用用外，補稱：
（一）本件票據之原因事實業經臺北地方法院八十五年簡上字第四六七號確定判決確
      認票據原因事實確實存在在案：
      查本件上訴人雖一再主張訴外人李進益、朱文財未曾向被上訴人借款三百七十
      萬元云云，惟查，有關訴外人李進益、朱文財持被上訴人所交之房地投資款三
      百七十萬元用以塗銷其台北縣新店市○○段灣潭小段一九三、一九四地號之抵
      押貸款三百七十萬元，經被上訴人發現追索後，李氏兄弟同意三百七十萬元轉
      為借款，並願意提供擔保，然因兄弟已分家（前揭一九三、一九四地號土地，
      甲○○、李進益、朱文財、李四郎等各分得土地應有部分五分之一），李進益
      只願意負擔一百萬元債務，朱文財、李進益及朱文財之配偶張素瑛乃簽發八十
      三年二月四日面額一百萬元之本票，而後朱文財與甲○○及乙○○於八十三年
      十二月八日又開具面額二百七十又月元之本票，合計共三百七十萬元之事實，
      業經鈞院八十五年簡上字第四六七號確定判決在案。上訴人雖一再指稱被上訴
      人於原審或刑事案件時之陳述或有矛盾不明之處，然被上訴人不識字，知識水
      平較低，且於原審並未委託訴訟代理人代為訴訟，是依其知識水平本即難期其
      對本件事件有一精準之描述，更遑對法律事實及性質之主張，是縱其陳述前後
      稍有出入，並響相關證據所呈現之事實，此前揭確定判決理由中亦有清楚交代
      ，是上訴人抗辯訴外人李進益、朱文財等人未有借貸之事實存在，顯不足取。
（二）次再按於票據上簽名者，依票據上所載文義負責，票據法第五條第一項定有明
      文，且「票據之簽名，得以蓋章代之，票據法第六條定有明文，對票據上所載
      文義負責之人，以在票據上簽名或蓋章，二者備其一，即是發生效力，上訴人
      既因自認印章為真正，已如前述，自不得以非其簽名為詞推翻為系爭本票連帶
      保證人之事實」此最高法院七十二年台上字第四七四號判決明示其旨，本件被
      上訴人取得系爭本票之原因事實關係已如前述，且上訴人甲○○於該本票上之
      印文與其台北縣新店戶政事務所之印鑑登記申請書上之印文相同，此有憲兵司
      令部刑事支援中心鑑定在卷可憑，是依前揭裁判要旨，殊不論上訴人甲○○之
      簽名是否其所自為，依法均應負擔票據責任，更何況上訴人甲○○於本票上之
      簽名，經原審與其於八十五年六月四日當庭書寫之字跡，其中「三」及「郎」
      之筆順及字形完全相同，故亦足認系爭本票上甲○○之簽章亦係真正，基此，
      原審之判決並無任何違誤之處，上訴人雖指摘本件未經專業鑑定，是原判決於
      法未合云云，然查「證據之證明力由法院自由判斷之，為刑事訴訟法第一百五
      十五條第一項所明定，此項自由判斷職權之行使，苟係基於普通日常生活之經
      驗，而非違背客觀上應認為確實之定則者，即屬合於經驗法則，不容當事人任
      意指摘」；「法院以肉眼辨別印文之真正，既係以其感官直接知覺之作用，檢
      視證物存在、型態、性質等，而為一定之判斷，自屬合法之採證行為，不得遽
      指為違法」；「法院核對筆跡，本為調查證據之一種，除特種書據、如古書、
      畫或書家摹做各種字體跡，須選任專門知識技能之鑑定人為精密之鑑定外，若
      通常書據，一經核對筆跡，即辨別真偽異同者，法院本於核對之結果，依其心
      證而為判斷，雖不選任鑑定人實施鑑定程序，亦不得指為違法」；又「刑事訴
      訟法採職權調查主義，鑑定報告只亦形成法院心證之資料，對於法院之審判並
      無拘束力，故待證事項雖經鑑定，惟其證明力如何，事實審法院依刑事訴訟法
      第一百五十五條第一項規定，本有斟酌取捨之權，其判斷如不違不般經驗法則
      ，即不得指為違法」，此最高法院七十一年度台上字第五六五二號、七十一年
      度台上字第五一三○號、七十四年度台上字第六七六一號及七十五年度台上字
      第二四三號判例明白揭示，是上訴人以原審未經鑑定為由，指摘原判決不當，
      於法亦有未合。
（三）至於上訴人乙○○部分其於原審時，即自陳其比較不識字，且訴外人朱文財從
      事房屋仲介買賣，其提供名義供李氏兄弟買賣房地，亦曾由朱文財之妻張素瑛
      代其辦理印鑑證明云云，此在在足證被上訴人主張上訴人乙○○因參與朱文財
      等人之投資，並與其兄弟等為好友，願與其兄弟共同簽發本件系爭本票乙節為
      真正，復加本件系爭本票為真正已如前述，上訴人乙○○如主張該本票上之簽
      名為偽造者，依舉證責任之分配法則，應由上訴人就其簽名係偽造負舉證責任
      ， 倘上訴人乙○○無法提出證據，依法即應負擔發票人之責任。
三、證據：除援用第一審所提證據外，補提：本院八十五年簡上字第四六七號判決影
    本乙件為證。
    理      由
一、上訴人起訴主張於八十五年三月間接獲本院八十四年票字第二一五二三號民事裁
    定，略以上訴人與訴外人朱文財共同簽發到期日為八十三年十二月十日，面額二
    百七十萬元之本票乙紙，屆期未獲付款，而裁定准許強制執行，然上訴人並未與
    訴外人朱文財共同簽發系爭本票，與被上訴人間亦無債權債務關係，為此訴請確
    認被上訴人對於上訴人就系爭本票之債權不存在。被上訴人則以：系爭本票係因
    其以其夫廖德旺所有坐落台北縣新店直潭段磺窟小段五筆土地，設定抵押權借款
    三百七十萬元，借予上訴人甲○○之兄李進益、朱文財，用以塗銷其台北縣新店
    市○○段灣潭小段一九三、一九四地號之抵押貸款三百七十萬元，經伊追索後，
    始由訴外人朱文財、李進益、張素瑛共同簽發一百萬元之本票，及於八十三年十
    二月八日由上訴人及訴外人朱文財共同簽發系爭二百七十萬元本票予被上訴人等
    語資為抗辯。
二、上訴人主張被上訴人執有如聲明所示之本票乙紙，向本院聲請裁定准予強制執行
    ，經本院八十四年度票字第二一五二三號裁定准許強制執行之事實，為被上訴人
    所不爭執，並有本院八十四年度票字第二一四九二號民事裁定影本在卷可憑，上
    訴人此部分之主張，自堪信為真實。
三、上訴人以被上訴人就其取得系爭本票之情形，前後陳述不一，主張系爭本票非其
    所簽發，否認其與被上訴人間有何債權債務關係存在。查：
（一）查系爭本票經送憲兵司令部刑事支援中心鑑定結果，其上甲○○之印文核與台
      北縣警察局新店戶政事務所印登字第十八．八七一號印鑑登記申請書上甲○○
      之印文吻合；另其上乙○○之印文則與台北縣警察局新店市戶政事務所八十二
      年二月十三日印登字第十六－六十三號印鑑登記申請書上乙○○之印文不吻合
      ，此有憲兵司令部刑事支援中心八十六年五月五日（八六）綱得字第○六一七
      九號鑑驗通知書在卷可稽。又系爭本票上上訴人甲○○及乙○○之簽名，經與
      上訴人多次當庭書寫筆跡，及印鑑登記申請書、印鑑變更登記申請書等資料送
      請憲兵司令部刑事支援中心鑑定結果，則經該中心以九十年八月十六日（九○
      ）綱得子字第一○八○○號鑑驗通知書，表明送鑑定當庭與平日書寫字跡間差
      異過大，可供比對字數亦不足，無法鑑定在案，此亦有該鑑驗通知書在卷可考
      。
（二）被上訴人甲○○部分：
  １、按在票據上簽名者，依票據上所載文義負責，票據法第五條第一項定有明文。
      又按「票據上之簽名，得以蓋章代之，票據法第六條定有明文，對票據上所載
      文義負責之人，以在票據上簽名或蓋章，二者備其一，即是發生效力，上訴人
      既自認印章之真正，已如前述，自不得以非其簽名為詞推翻為系爭本票連帶保
      證人之事實」最高法院七十二年台上字第四七四號判決亦明示其旨。
  ２、系爭本票上上訴人甲○○之印文經鑑定結果，既與其印鑑之印文相吻合，上訴
      人甲○○對本票上印文之真正亦不執，其復未舉證證明印章為他人盜蓋之事實
      ，所辯系爭本票非其所簽發，已無可採。況人的筆跡於異時為觀察，雖同一字
      每一筆劃非必全屬相同，惟如字跡佈局結構相同，即足認筆跡相同，而本件系
      爭本票上甲○○之簽名，其運筆方式、字跡佈局結構，經核均與其於八十四年
      間與訴外人李進益等人簽訂之土地分割協議書上甲○○之簽名，及新店戶政事
      務所八十四年十二月十九日印登字第○八四二一九號印鑑變更登記申請書、印
      登字第○八四二二二號印鑑證明申請書上林三郎之簽名相符，而上開土地分割
      協議書、印鑑變更登記申請書、印鑑證明申請書上甲○○之簽名為上訴人甲○
      ○所親簽，亦據上訴人所陳明（參原審八十五年九月五日言詞辯論筆錄及本院
      八十九年十一月十四日準備程序筆錄），上訴人甲○○否認本票上之簽名為其
      所書，自非可採。
（四）被上訴人乙○○部分：
  １、本票上乙○○之印文經送鑑定結果，與台北縣警察局新店市戶政事務所印登字
      第十六－六三號印鑑登記申請書上印文不吻合。而本票上乙○○之簽名與上訴
      人乙○○當庭書寫筆跡亦迥不相同，上訴人乙○○辯稱系爭本票非其所簽發，
      尚非全然無據。
  ２、按本票本身是否真實，即是否為發票人所作成，應由執票人負證明之責（最高
      法院五十一年台上字第一六五九號判決例參照）。被上訴人主張系爭本票是上
      訴人乙○○所簽發，惟為上訴人乙○○所否認，而被上訴人就系爭本票簽發之
      情形，於本院八十七年十一月十九日準備程序中稱：「票是朱文財、甲○○、
      乙○○、張素瑛在我中正路家中開的，各人簽各人的名字，日期、金額是朱文
      財寫的，叫乙○○、甲○○簽名，各人蓋各人的印文。」其稱發票人各人簽各
      人的名字，然本票上乙○○之簽名，顯非上訴人乙○○所簽，所述已有不實。
      而其於九十年一月九日復稱：「二百七十萬元本票，開本票後有改過年度。開
      票當時就改了年度。當天晚上就改年度。改的人是朱文財，李進益開的本票，
      在我家開的本票，朱文財找甲○○和李進益，朱文財的妻子，總共四人，在我
      家開的本票」，則發票當時上訴人乙○○是否在場，已非無疑。
  ３、又被上訴人以被上訴人乙○○於八十七年十二月十七日準備程序中曾自承將身
      分證印章交給甲○○，辯稱被上訴人乙○○授權甲○○代其於本票上簽名蓋章
      云云。惟被上訴人所辯不僅與其於本院八十七年十一月十九日準備程序中所稱
      「各人簽各人的名字，各人蓋各人的章」云云，不相相符，且為上訴人所否認
      ，而查被上訴人乙○○於八十七年十二月十七日準備程序中稱「（朱文財）說
      買賣房子要人頭，就交給他身分證印章，不知朱文財向楊百合、丙○借款事，
      也沒有看過系爭本票」，並未表示所交付者即蓋於系爭本票上印文之印章，亦
      未自承本票上乙○○之印文之真正。而其於原審八十五年十月十一日言詞辯論
      時陳稱「八十二年二月十三日印鑑證明的印鑑是我的，但簽名是朱文財的太太
      張素瑛簽的，張陪我去辦，因為我比較不識字，才請張素瑛代寫；辦好後同年
      月二十二日去中國信託敦南分行辦理貸款時，就將該印章交予朱文財，迄今未
      取回，我不知道印鑑的重要性，朱文財從事房屋仲介買賣，須要以我的名義充
      作人頭，所以要我提供印鑑、身分證交給他使用。後來我要賣房子，而印鑑在
      朱文財身上找不回來，所以我重新辦理變更印鑑。」等語，是其於八十七年十
      二月十七日準備程序中所稱交付予朱文財之印章，應係八十二年二月十三日印
      鑑證明之印鑑章，而非系爭本票上印文之印章，且乙○○係將印章交付予朱文
      財而非甲○○，其授權朱文財使用印章之範圍亦不包括簽發本票處理與被上訴
      人間之債務。而該印鑑證明上乙○○之印文，經送鑑定結果與系爭本票上乙○
      ○之印文不相吻合，已如前述。被上訴人復未能舉證證明本票上乙○○印文之
      印章，確為被上訴人乙○○所有。自難認本票上乙○○印文為上訴人乙○○之
      印章所為。
  ４、又本票上乙○○之簽名核其筆順、字跡及佈局結構，與被上訴人乙○○本人之
      字跡迥然不同，顯非被上訴人乙○○所為。被上訴人固以本票上乙○○之簽名
      與本票上甲○○之簽名相似，主張因乙○○不識字，故由被上訴人甲○○代簽
      云云，惟上訴人乙○○則否認授權甲○○代於本票上簽名，甲○○亦否認有於
      本票上簽名，且上訴人乙○○雖曾交付其他印章予朱文財，做為朱文財買賣房
      屋人頭之用，然其授權之對象既非上訴人甲○○，授權之範圍為不動產買賣，
      亦不包括簽發本票處理與被上訴人間之債務，被上訴人復未據舉證上訴人乙○
      ○有授權甲○○代於本件本票上簽名之事實，縱認本票上乙○○之簽名確為被
      上訴人甲○○所為屬實，被上訴人亦無從主張上訴人乙○○連帶負本票發票人
      責任。
三、另上訴人主張其與被上訴人間無任何債權債務關係存在，且金錢借貸屬要物契約
    ，被上訴人應就交付金錢之事實負舉證責任云云，被上訴人則辯稱係訴外人即甲
    ○○之兄朱文財、李進益等人邀被上訴人共同投資房地產，被上訴人乃以配偶廖
    德旺名下之五筆土地抵押借款三百七十萬元參加投資，未料朱文財、李進益竟將
    以該款項清償塗銷李進益於八十二年十二月七日以台北縣新店市○○段灣潭小段
    一九三、一九四地號土地設定抵押之借款三百七十萬元，後經被上訴人追討，才
    由朱文財、張素瑛、李進益簽發一百萬元之本票，另由朱文財、甲○○等共同簽
    發本件系爭二百七十萬元本票。查：
（一）就被上訴人交付上訴人三百七十萬元乙節，被上訴人於原審陳稱「我以夫廖德
      旺的土地去借錢，去蔡鈴芬代書處借得三百七十萬元，李進益、甲○○向我借
      三百七十萬元去塗銷他們土地的抵押權」（原審八十五年四月十六日言詞辯論
      筆錄）、「八十二年十二月七日李進益借款三百七十萬元」（原審八十五年五
      月六日答辯狀）、「原告等以被告三百七十萬元塗銷李進益名下三百七十萬元
      借貸，事後經被告追索，才分別簽發一百萬元及二百七十萬元本票」（原審八
      十五年六月四日被上訴人答辯狀）、「是我拿土地去貸款，借給原告，原告開
      本票給我」（原審八十六年三月二十七日言詞辯論筆錄）、「原告兄弟知不識
      字的被告好騙，誘使被告以其夫廖德旺名下之另五筆土地去抵押，借款來投資
      ，於八十二年十二月三十日由李懷民及楊百合貸得三百七十萬元，代書蔡鈴芬
      辦理，未料該款竟直接清償李進益於八十二年十二月七日以新店市○○段灣潭
      小段一九三、一九四兩地號之抵押三百七十萬元，後經被告追討，才由朱文財
      、張素瑛、李進益簽發一百萬元本票作為敷衍，復於八十三年十二月八日由甲
      ○○、乙○○、朱文財再共同簽發二百七十萬元即本件本票，並於八十四年四
      月二十七日辦理移轉登記，甲○○持分五分之一」（原審被上訴人八十六年七
      月一日答辯狀），先後所述就該三百七十萬元僅係單純借款，或起初作為投資
      之用嗣因經上訴人兄弟挪用以塗銷抵押權而轉成借款，固有出入，惟不問其初
      即借款或為投資，其終為借貸則無不同，被上訴人既無乏法律專業素養，於原
      審及本院準備程序中復未委任訴訟代理人，自難苛責其就與上訴人兄弟間債權
      債務關係，於歷次陳述中均為始末詳盡之陳述。
（二）查「當初朱文財、李進益拿新店市○○段灣潭小段一九三、一九四地號土地委
      託蔡鈴芬辦理抵押權設定，借款三百七十萬元，權利人分別是劉乙良、楊百合
      及蔡鈴芬。八十二年十二月間被上訴人以廖德旺之五筆土地設定抵押向李懷明
      、楊百合借三百七十萬元，其中李懷民的三百萬元匯入我（蔡鈴芬）的戶頭，
      我將其中二百五十萬還給劉乙良，五十萬還我，楊百合沒拿到現金，債務人則
      朱文財、李進益變成廖德旺」、「李進益、朱文財要借三百七十萬元所以寫八
      十二年十二月十四日抵押權設定契約書，設定完成後．．後來朱文財帶丙○來
      說要借三百七十萬元，以廖德旺的土地設定來塗銷李進益的土地設定」等情，
      已據證人蔡鈴芬於原審結證在卷（原審八十六年七月一日言詞辯論筆錄），並
      有上開兩筆抵押權設定契約書影本兩份在卷可稽。與被上訴人所述，其以廖德
      旺名下之另五筆土地抵押借款三百七十萬元來投資，未料該款竟直接清償李進
      益於以新店市○○段灣潭小段一九三、一九四兩地號之抵押借款三百七十萬元
      之抵押權等情，核相符合。而訴外人即上訴人甲○○之兄李進益、朱文財以被
      上訴人所交付之房地投資款三百七十萬元，用以清償塗銷李進益以其名下台北
      縣新店市○○段灣潭小段一九三、一九四地號設定抵押之貸款三百七十萬元，
      經上訴人發現追索後，李氐只弟同意將三百七十萬元轉為借款，然因兄弟已分
      家，李進益只願意負擔一百萬元債務，朱文財、李進益及朱文財之配偶張素瑛
      乃簽發八十三年二月四日期面額一百萬元之本票，而後朱文財與甲○○及乙○
      ○於八十三年十二月八日又開具面額二百七十萬元之本票，合計三百七十萬元
      之事實，亦經本院八十五年度簡上字第四六七號判決認定確定在案。被上訴人
      辯稱因其以廖德旺之土地設定抵押借得之三百七十萬元，經上訴人之兄弟朱文
      財、李進益逕用以清償塗銷李進益名下土地之抵押權，經其追討而由上訴人兄
      弟等人開立本件二百七十萬元本票及另紙一百萬元本票等情，應堪信採。
（三）又「（問：是李進益的債務，為何本票上會去甲○○、乙○○、朱文財之簽名
      ？）因為李家兄弟要分財產，所以才會有甲○○、乙○○之簽名」，已據證人
      蔡鈴芬結證在卷。而訴外人李進益名下之新店市○○段灣潭小段一九三、一九
      四號地號土地，係父母之遺產而暫時登記在李進益名下，李進益亦於八十三年
      一月二十一日書立切結書，同意無條件與甲○○、李四郎、朱文財等人各應有
      部分五分之一，上訴人甲○○嗣確於八十四年四月間以買賣為由，登記取得上
      開新店市○○段灣潭小段一九三號地號土地應有部分五分之一，此亦有土地登
      記簿謄本影本在卷可稽。而朱文財、李進益將被上訴人之三百七十萬元投資款
      ，用以清償上開土地之債務，並塗銷抵押權，土地之登記名義人受有抵押權塗
      銷之利益，惟因該土地非李進益所獨有，則就此塗銷之利益，自非由其獨立負
      責。被上訴人所稱原投資之三百七十萬元遭用以塗銷一九三、一九四地號之抵
      押權後，李氏兄弟同意三百七十萬元轉為借款並願提供擔保。然因兄弟已分家
      ，而由李進益負擔一百萬元債務，被上訴人甲○○則承擔其餘二百七十萬元債
      務而與朱文財等人開具面額系爭本票等情，為可採信。上訴人甲○○既因與兄
      弟分產取得上開土地應有部分五分之一，而承擔因塗銷土地上抵押權而負擔之
      債務二百七十萬元，則其主張與被上訴人間無任何債權債務關係存在，不問被
      上訴人與朱文財、李進益間之債權債務關係如何，均與上訴人無涉云云，即非
      可採。
（四）至於上訴人乙○○部分，被上訴人雖主張乙○○因為甲○○之友人，為擔保本
      件債務而於本票上簽章為發票人云云，惟為上訴人乙○○所否認，被上訴人就
      上訴人乙○○同意擔保本件債務乙節，並未舉證以實其說，自難信採，上訴人
      乙○○復未因李進益土地抵押權之塗銷而受有利益，上訴人乙○○主張其與被
      上訴人間並無任何債權債務關係乙節，應為可採。
四、又上訴人以訴外人代書蔡鈴芬曾於八十四年六月十日，持系爭本票具狀對朱文財
    、甲○○二人聲請假扣押，主張被上訴人並非系爭本票之執票人，不得主張票據
    權利云云。被上訴人則辯稱伊因不識字故委託蔡鈴芬代為聲請假扣押，伊並不知
    蔡鈴芬以他本人名義聲請等語。查蔡鈴芬固曾於八十四年六月十日持系爭本票具
    狀對朱文財、甲○○聲請假扣押，略稱「債務人朱文財、甲○○於八十二年十二
    月八日向債權人蔡鈴芬借得新台幣二百七十萬元，借期至八十三年十二月十日止
    」等語，然蔡鈴芬係受被上訴人之委託拿系爭本票辦理假扣押等情，已據蔡鈴芬
    結證在卷，與被上訴人所述相符，而李家兄弟因以丙○拿廖德旺土地借得之三百
    七十萬元塗銷其土地上抵押權，而開立本件二百七十萬元本票及另紙一百萬元本
    票給被上訴人等情，已如前述，系爭本票又確在被上訴人持有中，則上訴人主張
    被上訴人非系爭本票之執票人，即無可採。
五、上訴人又指稱系爭本票發票日原為八十二年十二月八日，嗣經被上訴人將發票日
    期之年份由八十二年塗改為八十三年，則不論系爭本票是否上訴人所簽發，以及
    被上訴人與朱文財、李進益間之債權債務關係如何，均與上訴人無涉云云。查本
    院勘驗系爭本票上發票日之年份，確有由「83」改為「82」之痕跡，而被上訴人
    就此亦不爭執，惟辯稱發票日的年份是開票時發現錯誤當場就由朱文財改了等語
    ，查被上訴人係於八十二年十二月三十日始以其夫廖德旺之五筆土地設定抵押借
    款三百七十萬元，則李家兄弟自無從於八十二年十二月三十日之前取得上開被上
    訴人之投資款，以之清償塗銷李進益名下土地抵押權，並進而因被上訴人之追索
    而開立本票，上訴人主張系爭本票之實際發票日期為八十二年十二月八日，顯有
    未合，被上訴人辯稱發票日的年份開票當時即由發票人更改為八十三年，應堪信
    採。
六、綜上所述，系爭本票既係上訴人甲○○所簽發，且上訴人甲○○與被上訴人非無
    債權債務關係存在，則被上訴人抗辯上訴人甲○○應負發票人責任，兩造間就系
    爭本票之票據債權存在，為屬有據，上訴人甲○○主張與被上訴人間就系爭本票
    之票據債權不存在，為無可採。另系爭本票上乙○○之簽名既非上訴人乙○○所
    為，亦無證據證明上訴人乙○○授權他人代簽，且亦無證據足認本票上乙○○之
    印文係上訴人乙○○所有之印章所為，且上訴人乙○○與被上訴人間並無債權債
    務關係存在，則上訴人乙○○主張與被上訴人間就系爭本票之票據債權不存在，
    則為可採。
七、從而，上訴人甲○○請求確認被上訴人對於上訴人甲○○就附表所示本票（即臺
    灣臺北地方法院八十四年票字第二一五二三號本票准許強制執行民事裁定所示之
    本票）債權不存在部分，為無理由，應予駁回。原審因而為上訴人甲○○敗訴之
    判決，並無違誤，上訴意旨指摘原判決不當，求予廢棄，為無理由，應予駁回其
    上訴。上訴人乙○○請求確認被上訴人對其就附表所示本票（即臺灣臺北地方法
    院八十四年票字第二一五三號本票准許強制執行民事裁定所示之本票）債權不存
    在部分，為有理由，應予准許。原審為上訴人乙○○敗訴之判決，自有未洽。上
    訴意旨就此部分指摘原判決不當，求予廢棄改判，為有理由。
八、結論：本件上訴為一部有理由，一部無理由，依民事訴訟法第四百三十六條之一
    第三項、第四百五十條、第四百四十九條第一項、第七十八條、第七十九條但書
    ，判決如主文。
中      華      民      國      九十    年      十二    月      五      日
                        民事第一庭審判長法      官    邱新福
                                        法      官    雷淑雯
                                        法      官    張靜女
右為正本係照原本作成
如對本判決上訴，僅得以適用法律顯有錯誤為理由，且須於判決送達後二十日內向本
院提出上訴狀，並經本院許可
中      華      民      國      九十    年      十二    月      五      日
                                        法院書記官    朱小燕


司法院資訊處製作；財團法人民間司法改革基金會備份。
